【裁判字號】    96,家抗,122
【裁判日期】    970122
【裁判案由】    指定遺產管理人
【裁判全文】
臺灣臺南地方法院民事裁定             96年度家抗字第122號
抗  告  人  財政部國有財產局臺灣南區辦事處臺南分處
法定代理人  乙○○
相  對  人  遠信國際資融股份有限公司
法定代理人  甲○○
上列抗告人因相對人就被繼承人石金宗指定遺產管理人事件，對
於民國96年11月21日本院96年度財管字第83號裁定提起抗告，本
院裁定如下：
    主      文
抗告駁回。
抗告程序費用新臺幣壹仟元由抗告人負擔。
    理      由
一、按先順序繼承人均拋棄其繼承權時，由次順序之繼承人繼承
    ；其次順序繼承人有無不明或第四順序之繼承人均拋棄其繼
    承權者，準用關於無人承認繼承之規定；又繼承開始時，繼
    承人之有無不明者，由親屬會議於一個月內選定遺產管理人
    ，並將繼承開始及選定遺產管理人之事由，向法院報明；第
    1178條所定之期限屆滿，無繼承人承認繼承時，其遺產於清
    償債權，並交付遺贈物後，如有賸餘，歸屬國庫；無親屬會
    議或親屬會議未於第1177條所定期限內選定遺產管理人者，
    利害關係人，得聲請法院選任遺產管理人，並由法院依前項
    規定為公示催告，民法第1176條第6項、第1177條、第1185
    條及第1178條第2項分別定有明文。
二、本件相對人即原審聲請人遠信國際資融股份有限公司於原審
    聲請意旨略以：債務人即被繼承人石金宗於民國95年11月22
    日向相對人借貸新台幣（下同）35,196元購買車號UP-6558
    號三陽機車，目前尚積欠26,397元及自96年2月22日起按日
    息萬分之5.4計算之違約金；因債務人已於96年3月22日死亡
     ，其第一、二、三順位繼承人均拋棄繼承，又無第四順位
    繼承人，而石金宗死亡後是否仍有應繼承人則屬不明，且迄
    今親屬會議亦未為其選定遺產管理人，為保障權益，爰依法
    聲請指定被繼承人石金宗之遺產管理人等語。
三、原審法院裁定以：
(一)相對人主張之上開事實，業據其提出代位清償及債權移轉證明
  書、消費貸款申請書暨約定書、本院96年度繼字第742號拋棄
  繼承准予備查函、監理站網路公示資料、機器腳踏車新領牌照
  登記書、機車行照各1件（上皆影本）、被繼承人石金宗除戶
  謄本及其法定繼承人繼承系統表各1件暨法定繼承人戶籍謄本
  為證，復經本院依職權調閱96年度繼字第577、742號拋棄繼承
  聲請事件卷宗核閱無誤，堪信為真實。又查被繼承人石金宗第
  一、二、三順位之法定繼承人均已拋棄繼承，經本院准予備查
  在案，第四順位法定繼承人業已死亡，且未準用民法第1177條
  之規定選定遺產管理人，而被繼承人石金宗為相對人之債務人
  ，故相對人以利害關係人之身分聲請選任被繼承人石金宗之遺
  產管理人，核與上開規定並無不合，應予准許。
(二)按公示催告期限屆滿，無繼承人承認繼承時，其遺產於清償債
  權，並交付遺贈物後，如有剩餘，歸屬國庫；又按非公用國有
  財產以財政部國有財產局為管理機關，民法第1185條、國有財
  產法第12條分別定有明文。查被繼承人石金宗之法定繼承人均
  已依法拋棄繼承權並經准予備查，復未準用民法第1177條之規
  定選定遺產管理人，且經本院函詢被繼承人石金宗之母、兄弟
  姊妹及子女，渠等均無擔任石金宗之遺產管理人之意願，足徵
  被繼承人石金宗之原繼承人對被繼承人石金宗遺產之處置已漠
  不關心；又被繼承人石金宗之遺產，倘無人承認繼承時，將於
  清償債權，交付遺贈物後，歸屬國庫，為使被繼承人石金宗遺
  產之處置順利進行，本院認選任財政部國有財產局台灣南區辦
  事處台南分處為被繼承人石金宗之遺產管理人為適當。
四、本件抗告意旨略以：
(一)被繼承人石金宗已於96年3月22日死亡，被繼承人之繼承人均
  拋棄繼承，衡諸一般常情，被繼承人石金宗之法定繼承人之所
  以聲明拋棄繼承，不外乎被繼承人之遺債大於遺產，有破產之
  虞。審究本案，被繼承人石金宗尚積欠26,397元及自96年2月
  22日起按日息萬分之5.4計算之違約金之債務，依常理而言，
  此債務非屬巨額債務，若被繼承人之遺產足以清償，則其繼承
  人無須拋棄繼承，然本件被繼承人之繼承人皆拋棄繼承，則被
  繼承人可能尚有其他債務且其遺產不足清償或無遺產可資漬償
  ；再者，人性戀財，若被繼承人所遺留之財產，於清償債務或
  稅捐後仍有剩餘，其繼承人豈會拋棄繼承？因之被繼承人石金
  宗極有可能屬於遺債大於遺產。
(二)依司法院74年10月15日（74）院台廳一字第05786號函示以：
  「嗣後各地方法院受理有關無人承認繼承遺產管理事件時，．
  ．．因此類拋棄繼承事件，多屬遺債大於遺產，形同破產，儘
  量避免選任國有財產局為遺產管理人。」以及財政部國有財產
  局91年2月27日臺財產局接字第0910004982號函轉司法院秘書
  長90年12月20日 (90)秘台廳民一字第30224號函示「檢送司法
  院秘書長90年12月20日 (90)秘台廳民一字第30224號函影本乙
  份，司法院秘書長已轉知台灣高等法院等，請各法院受理有關
  無人承認繼承遺產管理人事件時宜注意依財政部修正之代管無
  人承認繼承遺產作業要點及該院74年10月15日 (74)院台廳一
  字第05786號函辦理」，而本案可能屬於遺債大於遺產，依上
  開司法院函示應儘量避免選任國有財產局為遺產管理人，原裁
  定之選任實有不當。
(三)抗告人因係國庫之財產管理機關，而國庫對於無人承認繼承之
  遺產向有期待權，因之，以被繼承人石金宗遺債大於遺產之情
  形，則選任抗告人為遺產管理人將耗費之人力、時間實難以金
  錢衡量；且管理期間所需之花費亦由國庫代為墊付，若結果落
  得其遺產不足以清償，不僅國庫利益受損，更造成浪費國家資
  源於少數特定人之不公現象。
(四)遺產管理人之職務，民法第1179條已明文規定，因之拋棄繼承
  之繼承人並非不可擔任遺產管理人，且法亦無明文禁止。被繼
  承人遺債既大於遺產，且因被繼承人之最近親屬較清楚被繼承
  人之遺產、債權人，如由其擔任遺產管理人確能收事半功倍之
  效。審酌本案之情形，被繼承人石金宗之債權債務關係，以及
  印鑑、產權等重要文件應屬其配偶、子女或其他最近親屬最為
  知悉，且目前應仍由其等保管，就該債務必較抗告人明瞭，就
  適任與否加以考量，除其配偶、子女或其他最近親屬外，實不
  作第二人想。為此提起本件抗告，請廢棄原裁定。
五、經查：
(一)本件相對人主張之前開事實，業據其提出代位清償及債權移轉
  證明書、消費貸款申請書暨約定書、本院96年度繼字第742號
  拋棄繼承准予備查函、監理站網路公示資料、機器腳踏車新領
  牌照登記書、機車行照各1件（上皆影本）、被繼承人石金宗
  除戶謄本、繼承系統表各1件、石金宗法定繼承人戶籍謄本為
  證，復經本院依職權調閱本院96年度繼字第577、742號拋棄繼
  承聲請事件卷宗核閱無誤，堪信為真實，揆諸前開說明，相對
  人自係被繼承人石金宗之利害關係人，從而，相對人以其為利
  害關係人聲請選任被繼承人之遺產管理人，自屬有據。
(二)抗告人對原裁定提起抗告，主要係以司法院74年10月15日（74
  ）院台廳一字第05786號之函示為依據。惟司法院前述函示，
  僅謂儘量避免選任抗告人為遺產管理人，並非謂不得選任其為
  遺產管理人，此無非著眼於國有財產之考量，對於法院並無拘
  束力。又被繼承人生前之債權債務關係及有關產權證明文件，
  抗告人本得依其他方式獲悉或取得；另有關之印鑑，抗告人亦
  得依舉證責任分配方式辨識其真偽，於其管理遺產上並無困難
  ，而上開文件資料被繼承人之親屬未必最為知悉。且被繼承人
  之全體繼承人拋棄繼承，已無利害關係，而其他社會人士與被
  繼承人之遺產更無利害關係，若選定渠等為遺產管理人，難期
  渠等將來執行職務均能克盡職守，實不宜選任已拋棄繼承之繼
  承人或其他社會人士為遺產管理人。抗告意旨主張繼承人對於
  被繼承人生前之債權債務關係最為知悉，且相關印鑑、重要證
  件、產權證明等目前仍在家屬保管中，故就適任與否加以考量
  ，應以被繼承人之最近親屬為遺產管理人最適當等語，自無可
  取。
(三)再者，被繼承人之遺產，於遺產管理人完成清償債權並交付遺
  贈物等清算程序前，是否有賸餘，無從知悉。且依上述說明，
  各順序之繼承人均拋棄繼承者，其剩餘財產歸屬國庫，而抗告
  人為國庫之綜理機關，為國有財產法第9條第2項所明定，其備
  有財產管理之專才，雖其經費支出屬國家資源，但保護無人繼
  承財產之債權人之權利，亦屬政府之義務。故於指定遺產管理
  人之實際運作，仍認選任國有財產局為遺產管理人較為妥適。
  是抗告意旨所稱：本件既有遺債大於遺產之虞，若選任抗告人
  為遺產管理人，抗告人仍須盡善良管理人之責任為其管理遺產
  、處理債務問題，其間所將耗費之人力、時間實難以金錢衡量
  ；且管理期間所須之花費亦由國庫代為墊付，不僅國庫利益受
  損，更造成浪費國家資源於少數特定人之不公現象等語，亦無
  可採。
(四)綜上所述，原審法院指定抗告人為被繼承人之遺產管理人，經
  核並無不合，抗告意旨復未述明原裁定選任其為被繼承人之遺
  產管理人有何違法或其他不當之處，其提起抗告，聲明廢棄原
  裁定，非有理由。
六、據上論結，本件抗告為無理由，依非訟事件法第21條第2項
    、第46條，民事訴訟法第495條之1第1項、第449條第1項、
    第95條、第78條，裁定如主文。
中    華    民    國    97    年    1     月    22    日
                  家事法庭 審判長 法  官  葉惠玲
                                  法  官  鄭彩鳳
                                  法  官  林富郎
以上正本係照原本作成。
抗告人如不服本裁定，僅得於本裁定正本送達後10日內以適用法
規顯有錯誤為理由，向本院提出再抗告狀（須附繕本一份及繳納
再抗告裁判費新台幣1000元），並經本院許可後始可再抗告。
中    華    民    國    97    年    1     月    22    日
                                  書記官  劉毓如


司法院資訊處製作；財團法人民間司法改革基金會備份。
